【裁判字號】    99,上易,313
【裁判日期】    991229
【裁判案由】    侵權行為損害賠償
【裁判全文】
臺灣高等法院高雄分院民事判決         99年度上易字第313號
上  訴  人  丁○○
            丙○○
被上訴人    甲○○
訴訟代理人  乙○○
上列當事人間因侵權行為損害賠償事件，上訴人對於民國99年9
月30日臺灣高雄地方法院98年度訴字第1876號第一審判決提起上
訴，本院於99年12月15日言詞辯論終結，判決如下：
    主  文
原判決關於命上訴人連帶給付超過新台幣參拾萬元本息部分及該
部分假執行之宣告，暨訴訟費用（除確定部分外）之裁判，均廢
棄。
上開廢棄部分，被上訴人在第一審之訴及假執行之聲請均駁回。
其餘上訴駁回。
第一（除確定部分外）、二審訴訟費用由被上訴人負擔四分之三
，餘由上訴人連帶負擔。
    事 實 及 理 由
一、被上訴人起訴主張：伊與上訴人丁○○原為夫妻，上訴人丙
    ○○明知丁○○為有配偶之人，竟於民國96年12月8 日晚間
    與之發生性行為，致伊家庭破碎，精神受有莫大痛苦。爰依
    侵權行為之規定，求為判命上訴人應連帶給付120 萬元，及
    自98年8 月26日起加計法定遲延利息，並陳明願供擔保，請
    准宣告假執行。
二、上訴人均以：伊等並無發生性行為，被上訴人夥同不明人士
    侵入丁○○住所，恐嚇強拍裸照，其請求非財產上損害並無
    理由，原審所命給付之金額亦屬過高等語置辯。
三、原審判命上訴人應連帶給付被上訴人50萬元，及自98年8 月
    26日起至清償日止按週年利率5%計算之利息，並為假執行之
    宣告而駁回被上訴人其餘之訴。上訴人提起上訴，請求原判
    決不利於上訴人部分廢棄，駁回被上訴人在第一審之訴及假
    執行之聲請。被上訴人則請求駁回上訴（原審判決駁回被上
    訴人其餘請求部分，未據聲明不服，已告確定）。
四、兩造不爭執之事項：
  (一)被上訴人與上訴人丁○○原為夫妻，嗣於98年2 月12日離婚
    。
  (二)上訴人因96年12月8 日凌晨共處一室被查獲之事實，經法院
    刑事庭認犯通姦及相姦罪，各判處有期徒刑3 月確定，有臺
    灣高雄地方法院98年度審簡字第1151號及98年度簡上字第85
    4 號刑事判決可稽。
五、兩造爭執之事項：
  (一)上訴人有無通姦及相姦之侵權行為？
  (二)如有，被上訴人得請求之非財產上損害賠償應以若干為適當
    ？
六、上訴人有無通姦及相姦之侵權行為？
  (一)按證明應證事實之證據資料，並不以可直接單獨證明之直接
    證據為限。凡先綜合其他情狀，證明某事實，再由某事實為
    推理的證明應證事實，該證明某事實之間接證據，自包括在
    內（最高法院92年度台上字第1499號裁判要旨參照）。
  (二)被上訴人主張上訴人有通姦及相姦行為，業據提出照片及蒐
    證光碟為證，雖為上訴人所否認，並以：被上訴人係夥同不
    明人士，以恐嚇強拍裸照方式取證，其等侵入住宅之犯行，
    業經起訴等語置辯。惟查，被上訴人為丁○○之配偶，上訴
    人復不否認於婚姻關係存續中之96年12月8 日深夜時分，與
    丙○○孤男寡女共處一室，房門上鎖，裸裎相見等情（刑事
    簡上卷一第102 頁）。若上訴人僅為單純朋友關係，豈須深
    夜共眠一室，若未發生性關係，何須全身赤裸，毫不避嫌。
    且丁○○住處除主臥室外，另有一房及衛浴，丙○○明知丁
    ○○為有夫之婦，即使交情深厚，可以留宿過夜，衡情應無
    在丁○○房間洗澡而裸露全身之必要，況丙○○之住所位於
    左營區○○路離鼓山區○○街丁○○之住處不遠，實無留宿
    之必要。參以，上訴人復不否認，案發前之96年11月間，其
    等曾與被上訴人及丁○○所生之未成年女兒、及另名女性友
    人，共赴南投縣蘆山溫泉區旅遊，當晚上訴人同房共宿，另
    該女性友人則與丁○○之女兒同房之事實（同上刑事卷一第
    103 頁），益證上訴人並非普通朋友關係，其等間顯已逾越
    一般已婚女子與男性友人正常社交程度。上訴人復因前開事
    實，經法院刑事庭認定犯通姦及相姦罪，各判處有期徒刑3
    月確定，有臺灣高雄地方法院刑事庭98年度審簡字第1151號
    及98年度簡上字第854 號刑事判決附卷可稽。準此，上訴人
    確有通姦及相姦行為，堪以認定。上訴人辯稱並未發生性行
    為，顯有違經驗法則及社會常情，殊不可採。
  (三)上訴人雖主張被上訴人係以不法手段取證，恐嚇強拍裸照云
    云。然觀諸民事訴訟法證據章節，關於舉證責任分配原則及
    其例外規定，並無刑事證據排除法則之相關規定，且私人取
    證方式若有非法情事，尚得依據民事侵權行為損害賠償，或
    請求刑事追訴等，有法律機制得以制裁遏阻非法行為，是無
    需借助證據排除法則之極端救濟方式，即能達到嚇阻效果，
    故在私人取得證據之情形，法院不應逕行排除證據，所得證
    據仍具證據能力。換言之，民事訴訟在私人取證之情形，除
    有證據排除之相關規定外，仍應認其取得之證據有證據能力
    。況妨害他人婚姻關係之不法行為多係隱秘為之，被害人之
    舉證極度不易，又因此類事件往往涉及他方當事人隱私權之
    範疇，設若逕將隱私權之保障加以無限上綱，兼以民事訴訟
    原則上須由主張權利遭受侵害者負有舉證之責，將無異宣告
    被害人必須放棄尋求訴訟途徑以謀個人權利保障之機會，同
    時對其訴訟權形成不當限制。而被上訴人所提出上開照片及
    蒐證光碟等（刑事偵查卷97他字第1461號卷第5 頁及第6 頁
    明顯為男女從事性行為之照片），雖以事先設置於現場之攝
    影機拍攝得來，而未經丁○○及丙○○同意，然並非公權力
    機關人員所為之行為，依前揭說明，應認具有證據能力，而
    得為審判之依據。
七、被上訴人得請求之非財產上損害應以若干為適當？
  (一)按因故意或過失，不法侵害他人之權利者，負損害賠償責任
    。故意以背於善良風俗之方法，加損害於他人者亦同；數人
    共同不法侵害他人之權利者，連帶負損害賠償責任；不法侵
    害他人之身體、健康、名譽、自由、信用、隱私、貞操，或
    不法侵害其他人格法益而情節重大者，被害人雖非財產上之
    損害，亦得請求賠償相當之金額。前項規定，於不法侵害他
    人基於父、母、子、女或配偶關係之身分法益而情節重大者
    ，準用之，民法第184 條第1 項、第185 條第1 項前段、第
    195 條第1 、3 項分別定有明文。又婚姻係以夫妻之共同生
    活為其目的，配偶應互相協力保持其共同生活之圓滿安全及
    幸福，而夫妻互守誠實，係為確保其共同生活之圓滿安全及
    幸福之必要條件，故應解為配偶因婚姻契約而互負誠實之義
    務，配偶之一方行為不誠實，破壞共同生活之圓滿安全及幸
    福者，即為違反因婚姻契約之義務而侵害他方之權利，有最
    高法院55年台上字第2053號判例要旨可資參照。是配偶之間
    因婚姻而互負誠實義務之權利，若有配偶與他人通姦，則通
    姦者及相姦者均屬以背於善良風俗之方式，而侵害他人之配
    偶身分法益，且情節重大，該他人自得向通姦者及相姦者請
    求賠償因此所受之非財產上損失。次按慰藉金之賠償須以人
    格權遭遇侵害，使精神上受有痛苦為必要，其核給之標準固
    與財產上損害之計算不同，然非不可斟酌雙方身分資力與加
    害程度，及其他各種情形核定相當之數額，最高法院51年台
    上字第223號著有判例可資參照。
  (二)上訴人於丁○○婚姻關係存續中所為之上揭通姦及相姦行為
    ，顯然漠視被上訴人基於婚姻關係所生之家庭生活圓滿和諧
    利益，致被上訴人處於難堪之情境，堪認上訴人已不法侵害
    被上訴人基於配偶關係之身分法益，且情節重大。被上訴人
    自得依前開規定，請求上訴人連帶賠償非財產上之損害。經
    查，被上訴人係美國企管碩士，曾任職銀行，95及96年度任
    職戊○企業股份有限公司，95、96年度有薪資及股利所得，
    另有投資乙筆，財產總額2,200 元，目前並無工作；上訴人
    丁○○大學畢業，任職於貿易公司，95及96年度有利息及薪
    資所得，並有房地、汽車及投資各一筆，財產總額為209 萬
    9,060 元，上訴人丙○○大專畢業，從事室內設計工作，現
    無業，95、96年度有薪資、利息及投資股利所得，並有投資
    乙筆財產總額17萬元等情，有兩造之稅務電子閘門財產所得
    調件明細表在卷可證（原審卷第13頁以下），本院審酌兩造
    之身分、地位、教育程度、經濟狀況、及被上訴人獲悉上訴
    人通姦及相姦情形所受精神上痛苦之程度，被上訴人與丁○
    ○於案發時，已經分居，其等之女並由丁○○監護同住等一
    切情況，認被上訴人得請求上訴人連帶賠償之非財產上損害
    ，應以30萬元為適當。原審未審酌及案發時，被上訴人與丁
    ○○業已分居，其等所生之女，係由丁○○監護等情，而認
    被上訴人之請求以50萬元為適當，顯屬過高，其超過30萬元
    之請求部分，不應准許。
八、綜上所述，被上訴人依侵權行為之法律關係，請求上訴人連
    帶給付非財產上損害，其請求之金額在30萬元，及自98年8
    月26日起至清償日止，按年息百分之五計算利息範圍內，即
    屬正當，應予准許，逾此部分之請求，即非正當，應予駁回
    。原審就超過上開應准許部分，為上訴人敗訴之判決，並為
    假執行之宣告，自有未合。上訴意旨指摘原判決此部分不當
    ，求予廢棄，為有理由，爰將原判決此部分廢棄，改判如主
    文第2 項所示。至應准許部分，原審為上訴人敗訴之判決，
    並為假執行之宣告，並無不當，上訴意旨指摘原判決此部分
    不當，求予廢棄改判，非有理由，應予駁回。兩造其餘攻防
    及舉證，於判決結果不生影響，無逐一論述之必要，併此敘
    明。
九、據上論結，本件上訴為一部有理由，一部無理由，依民事訴
    訟法第449 條第1 項、第450 條、第79條、第85條第2 項，
    判決如主文。
中    華    民    國    99    年    12    月    29    日
                            民事第六庭
                                審判長法官  許明進
                                法      官  李炫德
                                法      官  蘇姿月
以上正本證明與原本無異。
本件不得上訴。
中    華    民    國    99    年    12    月    30    日
                                書  記  官  熊惠津


司法院資訊處製作；財團法人民間司法改革基金會備份。
